【裁判字號】    90,自緝更二,5
【裁判日期】    900604
【裁判案由】    偽造文書
【裁判全文】
台灣台中地方法院刑事判決                          九十年度自緝更二字第五號
    自  訴  人  甲○○
    擔當自訴人  臺灣臺中地方法院檢察署檢察官
    被      告  乙○○
右列被告因偽造文書案件，經自訴人提起自訴暨檢察官就同一案件知有自訴而停止偵
查移送本院（臺灣臺中地方法院檢察署八十七年度偵字第二二五三八號），本院判決
如左：
    主  文
乙○○意圖為自己不法之所有，乘人之精神耗弱，使人將本人之物交付，處有期徒刑
壹年貳月；又乘人之精神耗弱，得財產上不法之利益，處有期徒刑捌月。應執行有期
徒刑壹年捌月。
    事  實
一、乙○○前於民國（下同）六十九年、七十年間有二次詐欺前科（均未構成累犯）
    ，其與甲○○因係鄰居而相識，知甲○○重度智能不足係精神耗弱之人，且知甲○○擁有坐落台中縣大肚鄉○○段山子頂小段地號四九之二七之土地及其上建物
    建號二四二號，即門牌號碼台中縣大肚鄉○○路○段四二八巷二弄六號房屋（下
    稱甲○○所有房地），該房地之所有權狀並未遺失，係由甲○○之兄林汝修保管
    中，遂基於為自己不法所有之意圖，於八十六年間在台中縣大肚鄉某地租住處，
    乘甲○○精神耗弱，而向甲○○佯稱欠缺款項，要以甲○○所有房地設定抵押借
    款，所得款項再借乙○○使用，其會負責按月清償利息及借款，不會使甲○○喪
    失對所有房地之所有權，甲○○因重度智能不足誤信自己對房地所有權不致受損
    ，因之同意，乙○○並要求甲○○辦理印鑑變更及申請所有房地所有權狀之補發
    ，甲○○遂與乙○○於八十六年五月十七日先至台中縣大肚鄉戶政事務所申請辦
    理印鑑變更及印鑑証明書，再由乙○○委由不知情之李世銘於八十六年五月二十
    八日（自訴狀誤載為五月十七日）至台中縣清水地政事務所，向台中縣清水地政
    事務所申請補發甲○○所有房地之所有權狀，致不知情之地政人員據以補發甲○○所有房地之所有權狀一份；乙○○於同年七月四日取得補發之甲○○所有房地
    之所有權狀後，即與甲○○於同年七月三十日（自訴狀誤載為八月四日）至大眾
    商業銀行沙鹿分行（下稱大眾銀行）辦理貸款，由甲○○為債務人，以林洲弘（
    業經本院判處無罪，復經臺灣高等法院臺中分院判處上訴駁回確定）為連帶保証
    人，並以甲○○所有房地設定最高限額新台幣（下同）一百五十六萬元之抵押權
    ，向大眾銀行貸款一百三十萬元，俟抵押權設定辦妥後，大眾銀行於同年八月四
    月核發予甲○○之一百三十萬元，均由乙○○持甲○○交付之帳戶存摺陸續提領
    花用。乙○○又另行起意，再於八十七年二月十六日（自訴狀誤載為二月十七日
    ）乘甲○○精神耗弱，又向甲○○佯稱需用款項，請甲○○提供所有房地供擔保
    以利乙○○向他人借款，甲○○因重度智能不足，仍誤信自己對房地之所有權不
    致有損，因之同意提供房地權狀予乙○○，並由乙○○為借款債務人，甲○○為
    抵押義務人，以甲○○所有房地再設定第二順位抵押權為擔保，透過丙○○介紹
    ，再透過謝文質，由乙○○向陳寶生借款六十萬元，乙○○得款後花用殆盡。嗣
    因乙○○自八十七年一月四日起未按期向大眾銀行清償貸款利息，遭大眾銀行查
    封拍賣，甲○○之兄林汝修接獲本院之支付命令繕本後，始查覺上情。
二、案經甲○○提起自訴。
    理  由
一、訊據被告乙○○對右揭時地有與甲○○一同申請印鑑變更，並有申請甲○○所有
    房地權狀之補發，又甲○○向大眾銀行借得之一百三十萬元均由其領走花用，並
    在自訴人陪同下，有將自訴人所有房地權狀交予代書而借款之事均不否認，惟矢
    口否認有乘機詐欺取財及乘機詐欺得利犯行，辯稱：自訴人有同意我拿他的房地
    去借錢，是甲○○自願幫我的；自訴人當時告訴我房地權狀遺失；另第二次設定
    抵押之事，自訴人權狀是要做擔保，而不是借錢，係我將自訴人房地權狀交給介
    紹人丙○○，還包括我自己的權狀，也交給丙○○，因丙○○說我的不夠六個月
    ，我也不知何意，意思是用我的權狀錢借不出來，所以再拿自訴人的權狀給丙○○借錢，但我也向丙○○說不可再設定抵押，但丙○○還是設定了，我不知道自
    訴人的房子被設定抵押權云云，經查：
（一）自訴人甲○○確係重度智能不足，為精神耗弱人之事實，業據証人即自訴人甲○○之兄林汝修証稱：（問甲○○何時智障？）小時候發燒，最近十年約七十
      三年左右情況又更糟等語（八十八年二月五日本院訊問），並供稱：自訴人精
      神好時就會說話，精神不好就不會說話等語（八十九年十月二日本院訊問），
      核與証人即本件抵押權人之一陳寶生亦証稱：有見過甲○○，是同村的，時常
      見到，他傻傻的，他會講話，有點智障，跟甲○○講話，甲○○也不太懂對方
      所說的是什麼意思，同村的人大家都知道甲○○有點智障等語（八十九年十月
      三十日本院訊問，八十九年自緝更字第五四號卷第六十、六十一頁）所述相符
      ，復據証人即大眾商業銀行承辦本件貸款職員鄭少華於本院證稱：「當時大部
      分都是乙○○幫他（指甲○○）回答，我詢問甲○○有些他不太懂，都由乙○○轉述甲○○。我問他（指甲○○）要貸多少元，甲○○沒有回答。之前代書
      來辦要貸一百五十萬元，我告訴他只能貸一百三十萬元，關於貸款內容、細節
      、償還方式、貸款期間及按月繳息等都透過邱文章跟甲○○講。貸款事情都與
      代書李世銘連絡，因甲○○本人沒有電話，都只與乙○○連絡」等語（八十八
      年二月二十三日本院訊問，八十八年自字二七號卷第五十六、五十七頁），足
      見辦理第一次貸款時，自訴人並非應答自如與一般正常人同，且貸款辦理過程
      亦與一般借貸均與借貸人本人聯絡之情形不同之事實，又據証人即辦理第二件
      貸款之代書丁○○亦証稱：當時我就有看出甲○○看起來智商比較低等語（九
      十年五月一日本院訊問，九十年自緝更二字第五號卷第七十二頁），足見辦理
      第二次貸款時，自訴人雖能應答，但由外表已可看出其智商較低之情形，並有
      彰化基督教醫院出具之診斷書、病歷、甲○○重智智障之殘障手冊附卷可稽，
      再參以本院於八十八年二月間開庭訊問自訴人，自訴人對自己有幾個哥哥，平
      常與何人居住，在何醫院看病，住何處等問題，均回答不知等語（參見八十八
      年二月五日本院訊問筆錄即卷第五十一頁背面），又本院於八十九年間開庭訊
      問自訴人，自訴人對自己之年籍資料均未能回答，對本院訊問是否要對被告乙○○提起訴訟，本院一一訊問「你要告被告乙○○何事？」「你知否乙○○為
      何人？」「是否有委任律師告被告？」，自訴人均以搖頭作答；對本院詢以「
      為何有這塊地？」，自訴人亦不語；又對本院詢以「你是否有一塊地給被告去
      借錢？」，自訴人則先搖頭後點頭（參見本院八十九年十月二日訊問筆錄），
      是自訴人甲○○對外界事務之知覺理會及判斷能力遠不及常人，其顯係精神耗
      弱人甚明。雖自訴人於八十七年十一月十七日偵查中經檢察官訊問答以「（問
      ：八十六年五月你有無至地政事務所申請房地所有權狀遺失補發？）我不知道
      。（問：八十六年八月四日有向大眾商業銀行貸款一百三十萬元？）有。（為
      何向大眾商業銀行貸款一百三十萬元？）他們把我騙去的。（問：八十七年間
      有設定抵押權給陳寶生，並向陳寶生借款七十二萬元？）沒有。（問：抵押權
      設定契約是你簽名？簽名是何意思？）是，他們亂弄叫我去簽名，是乙○○叫
      我去簽名的；（乙○○與你何關係？）乙○○與我沒關係，不是朋友，也不是
      親戚。」等詞，尚非無法瞭解檢察官訊問意旨等情狀以觀，雖非全無智識判斷
      能力，然由其訊問回答均甚簡短，甚且於同日亦對檢察官訊問「有幾個小孩、
      有無去申請印鑑証明、有無申請書狀補發」等問題均回答不知道（參見偵卷第
      八十五頁至八十七頁訊問筆錄），足証其雖非完全不瞭解檢察官之問語，然亦
      非知覺理會及判斷能力與一般常人無異，尚難因其曾回答檢察官某些問題，遽
      即認其智識判斷能力非較常人減退，而非達精神耗弱之狀態。
（二）被告確有與甲○○至戶政事務所請領印鑑變更及印鑑証明書，並委由案外人李
      世銘申請甲○○所有房地之權狀遺失補發，並有於八十六年七月三十日帶甲○○去大眾銀行借貸，以甲○○所有房地設定一百五十六萬元最高限額抵押權，
      由甲○○為債務人向大眾銀行借得一百三十萬元，所借得款項均由被告持甲○○交付之存摺等物提領取用等情，業據被告供承不諱，被告並供稱：我在我租
      處，向自訴人說要拿他的權狀去借一百多萬，自訴人本來不願意，後來又說不
      要將我房屋弄不見就好，我當時沒有告訴自訴人借貸的確定金額，一百三十萬
      元是我與銀行說的等語（八十九年十月二日本院訊問），並據証人即大眾銀行
      本件承辦人鄭秋華証述：「當時大部分都是乙○○幫他（指甲○○）回答，我
      詢問甲○○有些他不太懂，都由乙○○轉述甲○○」等語，並有甲○○所有房
      地之所有權狀、土地登記簿謄本、建築改良物登記簿謄本、他項權利証明書、
      大眾商業銀行消費性抵押貸款申請書、抵押權設定契約書、借據、甲○○帳戶
      存摺交易查詢報表（就第一次貸款部分）在卷可佐，並有台中縣清水地政事務
      所八十七年十一月二日八七清地字第一四０一三號函檢送之八十六年五月二十
      八日登記收件自訴人所有房地書狀補給之全部資料、八十六年七月三十一日收
      件之自訴人所有房地之抵押權設定登記申請書（偵卷四十七至六十三頁）在卷
      可憑，已堪認定；依甲○○所有房地之土地登記簿謄本、建築改良物登記簿謄
      本其上確載明原因發生日期可知借款發生日期係八十六年七月三十日。是被告
      確係乘自訴人甲○○精神耗弱，而使甲○○同意變更印鑑及補發權狀，再至銀
      行申請借貸一百三十萬元，再將貸得款項之帳戶存摺交予被告，使被告提領其
      內之一百三十萬元花用等情，自堪認定。
（三）又查，被告並於八十七年二月十六日以甲○○所有房地權狀為第二順位抵押權
      為擔保，再向陳寶生借款六十萬元之事實，業據被告對其確有透過丙○○借得
      數十萬元自承不諱，復據証人即辦理第二件貸款之代書丁○○亦証述：乙○○
      當時在場；被告與自訴人我都不認識，這件借款是第一次到我事務所，甲○○
      說要辦貸款；義務人是乙○○，被告及自訴人二人到我那，我有問甲○○說你
      要辦貸款嗎？權狀是何人拿給我的我忘了，我還有核對甲○○的身分證，我有
      問甲○○你這要借錢嗎？他說對，是甲○○親口跟我說，當時我就有看出甲○○看起來智商比較低，我問他時，他都有回答，且他聽得懂，然後我就辦，辦
      好後甲○○自己到我事務所領回他的權狀，是我打電話通知他的，進我事務所
      是甲○○自己一人，外面有無其他人我不知道，我還讓他簽收，因為他名字簽
      得不清楚，我還讓他捺指印，如庭呈影本等語（九十年五月一日本院訊問，九
      十年自緝更二字第五號第七二頁），在場証人丙○○亦証稱：被告是拿他自己
      的權狀，透過我向我朋友謝文質借錢，謝文質再去找他的朋友好像是陳寶生，
      結果謝文質說要借的錢擔保物不夠，我也向被告說，被告就去找人，那個人我
      不認識，那個人我有看過一、二次，那個人好像是甲○○，是叫甲○○擔保，
      我有看到甲○○去代書處等語，並據証人陳寶生供稱本件借款六十萬元等語，
      並有甲○○所有房地之所有權狀、土地登記簿謄本、建築改良物登記簿謄本、
      他項權利証明書在卷可佐，且有台中縣清水地政事務所八十七年十一月二日八
      七清地字第一四０一三號函檢送之八十七年二月十七日收件之自訴人所有房地
      之抵押權設定登記申請書（偵卷六十五至七十五頁）在卷可憑，已堪認定；依
      甲○○所有房地之土地登記簿謄本、建築改良物登記簿謄本其上確載明原因發
      生日期亦可知借款發生日期係八十七年二月十六日。是被告確係乘自訴人甲○○精神耗弱，而使甲○○同意提供所有房地為擔保，並任被告之抵押義務人，
      ，使被告得據之獲得甲○○所有房地設定抵押權之擔保利益，而可向陳寶生借
      得款項等情，自堪認定。
（四）被告雖辯稱：甲○○並非精神耗弱人，又借款均經甲○○同意云云，經查，甲○○確有親自至大肚鄉戶政事務所辦理印鑑變更等情，亦據台中縣大肚鄉戶政
      事務所函覆屬實，有該所八八肚鄉戶字第一二四八號函（見本院八十八年自字
      第二七頁卷第一三０至一三八頁），又自訴人以所有房地提供大眾銀行及陳寶
      生設定抵押權時，其均有親自在場之事實，亦據被告陳明在卷，並與証人鄭少
      華、丁○○、陳文成証述相符，再參以向大眾銀行貸款申請書、借據、大眾銀
      行印鑑卡、土地登記申請書（辦理印鑑變更）、抵押權設定契約書上之甲○○
      印章均係其留存於戶政事務所之印鑑章，又其中大眾銀行印鑑卡上並有甲○○
      之親筆簽名，第二次抵押權設定契約書上亦有甲○○之親筆簽名（偵卷第六五
      、六九頁），均有上開文書資料在卷可憑（參見偵卷第三九頁至六八頁），是
      以自訴人固有親自辦理印鑑變更，並有二次親自提供權狀辦理抵押權設定之事
      ，顯見其應有同意上情，惟查甲○○確係精神耗弱人，已如前述，且查，自訴
      人甲○○所有房地之所有權狀並未遺失，均由其兄林汝修保管等情，亦據証人
      林汝修証述在卷；再查，自訴人甲○○倘非精神耗弱聽任被告擺佈，其向其兄
      林汝修取回房地權狀及印鑑即可，何須向地政事務所申請印鑑變更？又被告於
      八十六年七月三十日使自訴人向大眾銀行借款一百三十萬元，並以自訴人所有
      房地設定抵押權後，該筆借款自八十七年一月四日即未清償利息等情，亦有本
      院八十七年度促字第一四五四九號支付命令在卷可佐，而被告亦一再供稱自訴
      人說不要把我房地弄不見就好等語，顯見自訴人對該二次貸款其可能面臨之民
      事責任並不清楚，倘被告非乘自訴人精神耗弱，該前次貸款自八十七年一月四
      日即未清償，自訴人既亦不願意房地所有權喪失，豈可能又於八十七年二月十
      六日再同意以其所有房地提供第二順位之擔保供被告借貸？再參以自訴人就所
      借得之款項，均未經手，即任由被告予以提領花用，既未取得任何借據，亦未
      取得任何利息，亦據被告自承在卷（八十九年三月二十八日本院訊問），衡情
      自訴人與被告並非至親，又自訴人並無正常收入，且係低收入戶，雖自有房地
      ，然經濟亦非寬裕，倘非被告乘自訴人甲○○精神耗弱，自訴人豈可能同意辦
      理上揭遺失權狀補發及以自己名義向銀行借貸款項無息交被告使用，又無條件
      提供自有房地予被告借款之擔保？是被告係乘自訴人精神耗弱，而使自訴人同
      意以自有房地為擔保，或為債務人向銀行申貸款項交被告使用，或為抵押人使
      被告取得貸款甚明，被告所辯顯非可採。另被告就第二次貸款之事再辯稱：不
      知自訴人所有房地亦遭設定抵押云云，惟查，被告既係為借款而至丁○○代書
      處，並將自訴人所有房地權狀交予介紹人丙○○，其對提供自訴人所有權狀之
      目的係辦理抵押權之設定顯知之甚詳，其所辯顯非可採。事証明確，被告右揭
      犯行均堪認定。
二、核被告乙○○取得甲○○向大眾銀行借得之一百三十萬元之存摺，再據之提領款
    項之所為，係犯刑法第三百四十一條第一項之乘機詐欺取財罪；其就取得甲○○
    提供所有房地辦理第二順位抵押權之所為，係犯刑法第三百四十一條第二項、第
    一項之乘機詐欺得利罪。自訴人認被告所犯均係詐欺得利罪云云，顯係有誤，附
    此敘明。按詐欺取財罪與詐欺得利罪，二罪構成要件不同，即非同一罪名，不能
    成立連續犯，臺灣高等法院暨所屬法院八十三年四月二十一日八十二年法律座談
    會可資參照；故被告所犯上開詐欺取財、詐欺得利二罪，犯意各別，行為互殊，
    應予分論併罰。爰審酌被告犯罪之動機，其明知自訴人精神耗弱，且家境並非寬
    裕，猶使自訴人交付財物，而從自訴人處取得利益，其犯罪所生之危害、犯罪後
    之態度等一切情狀，量處如主文所示之刑，並定其應執行之刑。
三、自訴意旨雖認被告委託他人至地政事務所申請自訴人所有房地之權狀，係犯刑法
    第二百十四條使公務員登載不實文書罪及同法第一百七十一條第一項之未指定犯
    人之誣告罪云云，惟查，不知情之地政事務所人員即依自訴人名義之申請文書，
    發給書狀補給，並將「書狀補給」之事實登載於自訴人所有房地之土記登記簿謄
    本之上，有自訴人所有房地之土地登記簿謄本可佐（參見本院八十八年自字二七
    號卷第十五頁），又該土地登記簿除登記「書狀補給」外，並無登記「書狀遺失
    」等其他事由，亦有上開土地登記簿謄本可稽，是本件並無使公務員將任何不實
    事實登載於職務上所載之公文書，自無刑法第二百十四條之成立；又查，被告乘
    自訴人精神耗弱，使自訴人同意申請房地所有權狀之書狀補給，並非向職司追訴
    犯罪之公務員申告未指明之人犯有竊盜或侵占罪嫌，是本件亦無刑法誣告罪之成
    立。自訴人顯認此部分與前開有罪之詐欺取財部分有牽連犯之裁判上一罪關係，
    爰不另為無罪之諭知。末查，本件申請書狀補給之土地登記申請書、切結書上之
    印章，均與自訴人至戶政事務所留存之印鑑相符，倘未經自訴人同意，其上印章
    從何而來？是應認自訴人確有同意之意，復查無其他積極証據足資証明自訴人就
    此事既未同意，復不知情，是被告就此部分尚無偽造私文書之成立，附此敘明。
四、移送併辦部分（臺灣臺中地方法院檢察署八十七年度偵字第二二五三八號），與
    同案係同一事實，本院自得併予審究，附此敘明。
據上論斷，爰依刑事訴訟法第三百四十三條、第二百九十九條第一項前段、刑法第三
百四十一條第二項、第一項、第五十一條第五款，罰金罰鍰提高標準條例第一條前段
，判決如主文。
中      華      民      國    九十      年      六      月    四      日
            臺灣臺中地方法院刑事第一庭
                                            法  官  黃  家  慧
右正本證明與原本無異。
如不服本判決，應於判決送達後十日內向本院提出上訴狀，上訴於臺灣高等法院臺中
分院( 須附繕本 )。
                                            書記官
中      華      民      國    九十      年      六      月    五     日
附論罪科刑法條：
刑法第三百四十一條
意圖為自己或第三人不法之所有，乘未滿二十歲人之知慮淺薄，或乘人之精神耗弱，
使之將本人或第三人之物交付者，處五年以下有期徒刑、拘役或科或併科一千元以下
罰金。
以前項方法得財產上不法之利益，或使第三人得之者，亦同。
前二項之未遂犯罰之。


司法院資訊處製作；財團法人民間司法改革基金會備份。
